【裁判字號】    98,上更(一),62
【裁判日期】    980602
【裁判案由】    家暴殺人等
【裁判全文】
臺灣高等法院刑事判決            98年度上更（一）字第62號
    上  訴  人  臺灣桃園地方法院檢察署檢察官
    被      告  乙○○
    扶助  律師  林添進  律師
    被      告  甲○○
    扶助  律師  鄭曄祺  律師
上列上訴人因被告家暴殺人等案件，不服臺灣桃園地方法院97年
度重訴字第24號，中華民國97年 9月25日第一審判決（起訴案號
：臺灣桃園地方法院檢察署97年度偵字第6966號），提起上訴，
經最高法院發回更審，本院判決如下：
    主  文
上訴駁回。
    事  實
一、乙○○、甲○○（謝、廖二人係母子關係）與陳寶龍（乙○
    ○之男友）係共同居住在桃園縣桃園市○○○街222之3 號4
    樓，具有家庭暴力防治法第3條第2款之家庭成員關係。於民
    國97年3月8日晚間11時許，陳寶龍因反對乙○○從事理容院
    工作，而與乙○○發生口角，乙○○乃欲攜同甲○○離開上
    址返回台北，乙○○至主臥室內整理行李，並囑甲○○至隔
    壁房間內整理個人行李；陳寶龍為阻止乙○○、甲○○離去
    ，即將該主臥室之房門鎖上，並與乙○○在主臥室內爭執，
    乙○○為求離開，大聲向在主臥室外之甲○○求助，甲○○
    原欲撞開該主臥室之門未果；乃由旁邊之窗戶爬入主臥室內
    ，然遭陳寶龍推出，甲○○盛怒下，竟基於傷害他人身體之
    犯意，至廚房持鍋鏟欲進入主臥室，陳寶龍見狀，亦至大門
    旁持鐵管，甲○○與陳寶龍即在屋內互毆，甲○○雖知悉陳
    寶龍罹患嚴重冠狀動脈硬化心臟病，但主觀上並無殺人犯意
    ，然依一般社會通念，對有心臟功能受損之人加以猛力毆打
    ，則可能加重其心肌供血不足之情況，而發生衰竭死亡之結
    果，甲○○客觀上雖能預見上情，但主觀上尚乏死亡結果之
    預見，其持上開鍋鏟揮擊陳寶龍頭部2、3下，並搶下陳寶龍
    所持鐵管丟置身旁，再將陳寶龍推倒，壓制在地上，復徒手
    以拳頭毆打陳寶龍頭部3下、胸部2下及嘴咬陳寶龍左上臂，
    其後再持上開鐵管毆打陳寶龍上半身，致陳寶龍受有後頭部
    1 處挫傷、上下唇挫傷、左上臂有上下齒咬痕、右肘部輕度
    擦傷、左側第2、4、5肋骨及右側第3、4、8肋骨輕度骨折等
    傷害。陳寶龍遭攻擊後因疼痛，而在大門旁地上向後蜷縮至
    主臥室房門旁，並因遭甲○○毆打而心臟病發作，心臟功能
    受損併心肌供血不足，在地上抽慉，即使適時送醫，可救治
    機會仍極微小。詎乙○○、甲○○於97年3月9日凌晨 1時30
    分許，明知陳寶龍因受甲○○毆打心臟病發作，已處於無自
    救力之狀態，竟另基於遺棄陳寶龍之犯意連絡，一同離開桃
    園縣桃園市○○○街222之3號4 樓；其後，甲○○即將上開
    毆打陳寶龍之鐵管藏放於桃園縣桃園市○○路77-5號「ㄚ宏
    炭烤店」內，乙○○、甲○○並共同前往台北市○○區○○
    街63巷4號5樓。嗣於97年3月9日中午12時30分許，陳忠義接
    獲乙○○電話通知，乃於97年3月9日中午12時57分許至桃園
    縣桃園市○○○街222之3號4 樓察看，發現躺於地上之陳寶
    龍已因遭受毆打造成心臟衰竭死亡。甲○○、乙○○並於97
    年3月10日凌晨2時許，為警持台灣桃園地方法院檢察署檢察
    官核發之拘票拘提到案，並扣得非甲○○所有之鍋鏟 1把、
    鐵管1支。
二、案經桃園縣政府警察局桃園分局報請台灣桃園地方法院檢察
    署檢察官偵查起訴。
    理  由
壹、程序方面：
    本件認定事實所引用之本件卷內所有卷證資料（包含人證與
    文書證據、物證等證據），並無證據證明係公務員違背法定
    程序所取得，而被告二人及其辯護人於準備期日對法院提示
    之卷證均表示沒意見等語，且卷內之文書證據，亦無刑事訴
    訟法第159條之4之顯有不可信之情況與不得作為證據之情形
    。綜上，依刑事訴訟法第159條至159條之5 之規定，本件認
    定事實所引用之本件卷證所有證據（包含人證與文書證據、
    物證等證據），均有證據能力，合先敘明。
貳、實體方面：
一、（１）訊據被告甲○○坦承其於上開時、地，毆打陳寶龍，
    使陳寶龍受有後頭部挫傷、上下唇挫傷、左上臂咬痕、右肘
    部擦傷、左側第2、4、5肋骨及右側第3、4、8肋骨輕度骨折
    等傷害，且於被害人陳寶龍因心臟病發作而在地上抽慉時，
    並未為任何救助，即與被告乙○○離去之事實，惟辯稱：打
    他，是要給他一點點教訓而已，沒有要給他死的意思云云。
    選任辯護人鄭曄祺律師為被告甲○○辯稱：(1)本件被害人素
    有家暴行為，身強體壯，在被告認知上從來沒有看過他心臟
    病發作，案發當時是被害人想要毆打甲○○，甲○○是出於
    防衛的意思，沒有殺人的主觀意識，如果被告真的有殺人的
    故意，就不會在聽到被害人呻吟的聲音後才離開。(2)本件案
    發前被告甲○○在服役，跟被害人接觸不多，對被害人心臟
    病輕重如何？程度如何？並不清楚；外傷是否必然導致心臟
    病發，以及心臟病發是否必然導致死亡都涉及專業知識的判
    斷，且被告只有國小畢業，對於這方面的常識並不充足等語
    。（２）訊據被告乙○○坦承於陳寶龍心臟病發作而在地上
    抽慉時，並未為任何救助，即與被告甲○○離去之事實，惟
    矢口否認有何遺棄之犯行，辯稱：伊不知道被害人陳寶龍這
    次這麼嚴重，之前他有裝死，伊如果有遺棄之意，即不會撥
    打電話請友人前往查看云云。選任辯護人林添進律師為被告
    乙○○辯稱：(1)本件被告乙○○當時並沒有遺棄的故意，如
    被告所言，他之前與被害人是男女朋友關係，因被害人經常
    對他毆打，或不讓他外出；本件係因被告乙○○要返回台北
    ，被害人不從，把他軟禁在房間，才會有同案被告與被害人
    互毆的行為；當時被告只是慌了要逃離現場，根本沒有遺棄
    的故意；(2)就法醫研究所報告，被害人所受傷害，對一般人
    而言尚不足以致命，也就是同案被告甲○○並沒有毆打致死
    的犯意，或可以預見的可能性；被告乙○○在事後不知所措
    時還撥打電話給友人及房東，希望他們去瞭解被害人當時的
    情況，可見被告當時確實沒有遺棄的故意；被害人死亡的結
    果，與被告更沒有因果關係等語。本院查：
（一）被害人陳寶龍遭被告甲○○毆打傷亡之事證：
  1.被害人陳寶龍遭被告甲○○毆打後受有後頭部 1處挫傷、上
    下唇挫傷、左上臂有上下齒咬痕、右肘部輕度擦傷、左側第
    2、4、5肋骨及右側第3、4、8肋骨輕度骨折等傷害，業據本
    件實施解剖鑑定之法醫於卷附法醫研究所（97）醫鑑字第09
    71100436號鑑定報告書內所載明（見台灣桃園地方法院檢察
    署97年度相字第 467號偵查卷第137、138頁），而被害人陳
    寶龍於97年3月9日凌晨 1時30分許，因遭受毆打造成心臟功
    能受損併心肌供血不足，導致心臟衰竭死亡之事實，亦據台
    灣桃園地方法院檢察署檢察官督同檢驗員相驗，並囑法醫研
    究所法醫解剖鑑定，有台灣桃園地方法院檢察署相驗屍體證
    明書 2份、法醫研究所（97）醫鑑字第0971100436號鑑定報
    告書 1份、相驗及解剖照片（見台灣桃園地方法院檢察署97
    年度相字第467號偵查卷第76、84至128、136至139、144 頁
    ）在卷足憑，且有衛生署桃園醫院診斷證明書 1紙在卷可考
    。
  2.就本件被告甲○○毆打被害人陳寶龍之緣由及過程，被告甲
    ○○於原審審理時供稱：因為陳寶龍要伊母親乙○○不要去
    理容院上班，發生口角，乙○○要伊收拾行李回台北，陳寶
    龍不要伊等走，乙○○就要伊把陳寶龍房間的門撞開，結果
    撞不開，伊母親乙○○趁陳寶龍不注意時，打開旁邊的窗戶
    ，伊從窗戶跳進進裡面開門，結果被陳寶龍推出來，伊就衝
    到廚房拿陳寶龍的鍋鏟，陳寶龍則走出房門到鞋櫃拿鐵管，
    在走廊上相遇，陳寶龍持鐵管朝伊敲 1下，伊閃開，並用鍋
    鏟敲陳寶龍的頭部2、3下及搶走陳寶龍的鐵管，丟到旁邊，
    空手與陳寶龍鬥毆；伊把陳寶龍推倒、壓在地上，用拳頭又
    打陳寶龍頭部3下，胸部2下，結果陳寶龍就手掐伊脖子，伊
    咬陳寶龍手臂，陳寶龍咬伊右手大姆指；因為被咬，伊很生
    氣，站起來去撿鐵管，往陳寶龍上半身打，伊要打下時，陳
    寶龍已經靠近走廊那邊，伊敲 1下，陳寶龍就往走廊那邊縮
    過去，陳寶龍有悽叫 2聲等語，且所述情節均與其於警詢、
    檢察官訊問及本院訊問時一致，亦核與被害人陳寶龍所受傷
    害位置情形相符，復有扣案鍋鏟1把、鐵管1支可稽，是被告
    甲○○上開所供，應可採信。
  3.按因犯罪致發生一定之結果者，如該結果與犯罪行為間，存
    有相當因果關係，且非行為人所不能預見其發生，即應就該
    加重結果負責；傷害致人於死罪，以傷害行為與死亡結果之
    間有因果關係，為其成立要件（最高法院22軍上字第 674號
    、24年上字第 471號、24年上字第1403號判例參照）。經查
    本件被告甲○○以上揭方式毆打被害人陳寶龍，造成被害人
    陳寶龍受有上揭傷勢。而被害人陳寶龍罹患有嚴重冠狀動脈
    硬化心臟病，原來就有心臟功能受損，因遭受毆打，加重心
    肌供血不足之情況而衰竭死亡，則被害人陳寶龍之死亡與被
    告甲○○之傷害行為顯具有因果關係。
  4.又「刑法上之加重結果犯，係以行為人對於加重結果之發生
    客觀上有預見之可能，能預見而不預見者為要件。刑法第27
    7條第2項前段之傷害致人於死罪，係對於犯普通傷害罪致發
    生死亡結果所規定之加重結果犯，依同法第17條規定，以行
    為人能預見其死亡結果之發生而不預見為要件，此所謂能預
    見，係指客觀情形而言，與加害人本身主觀上有無預見之情
    形不同。倘加害人主觀上已有預見，而結果之發生又不違背
    其本意時，則屬刑法第13條第 2項所規定間接故意之範疇，
    無復論以加重結果犯之餘地。因此加害人對於結果之發生『
    客觀上』有無預見、『主觀上』是否不預見，以及該項結果
    之發生是否違背其本意，均與加害人應負何種刑責之判斷攸
    關。」（最高法院93年度台上字第3377號判決可資參照）。
    經查：本件被害人陳寶龍罹患有嚴重冠狀動脈硬化心臟病，
    原來就有心臟功能受損，因遭受毆打，加重心肌供血不足之
    情況而衰竭死亡，已如前述。惟被害人陳寶龍與被告甲○○
    母親（即被告乙○○）係同居男女朋友，且被告甲○○亦與
    被害人陳寶龍共同居住上址，而本件原起因於被害人陳寶龍
    與被告乙○○之爭執，則被告甲○○因一時衝動毆打被害人
    陳寶龍，因被害人陳寶龍原來就有心臟功能受損，遭受毆打
    ，加重心肌供血不足之情況而衰竭死亡，衡情甲○○尚無有
    致被害人陳寶龍於死地、取其性命之殺人動機或犯意。另參
    諸卷附法醫研究所（97）醫鑑字第0971100436號鑑定報告書
    內就死亡經過研判亦載明：「死者傷勢對一般人而言，尚不
    足以致命」等語（見台灣桃園地方法院檢察署97年度相字第
    467號偵查卷第139頁）。足見被告甲○○出手傷害被害人陳
    寶龍，主觀上應僅有普通傷害之犯意，不致有殺人故意，被
    害人陳寶龍發生死亡之結果，應非被告甲○○之本意。然被
    害人陳寶龍罹患有嚴重冠狀動脈硬化心臟病，被告甲○○於
    原審訊問時亦供承知悉被害人陳寶龍有心肌梗塞之病症（見
    原審97年5月9日訊問筆錄第3 頁），然對原來就有心臟功能
    受損之人加以毆打，可能加重其心肌供血不足之情況而衰竭
    死亡之結果，此屬於客觀上所能預見；本件陳寶龍遭被告甲
    ○○毆打致亡，甲○○對於被害人陳寶龍傷重死亡之結果，
    主觀上無預見，然在客觀上有預見之可能性，甲○○即應負
    傷害致死之罪責。
（二）就被告甲○○、乙○○共同遺棄部分：
  1.按刑法第294條第1項之遺棄罪，須對於無自救力之人，依法
    令或契約應負扶助、養育或保護之義務而遺棄之，或不為其
    生存所必要之扶助、養育或保護為其構成要件；又同法第15
    條第 1項所定對於一定結果之發生，應負能防止而不防止之
    責任，亦須以法律上有防止之義務者為限。同條第 2項規定
    因自己行為致有發生一定結果之危險者，始負防止其發生之
    義務。最高法院81年度台上字第437號、85年度台上字第206
    5 號裁判要旨參照。被告甲○○因毆打被害人陳寶龍，致陳
    寶龍心臟病發作，已處於無自救力之狀態，而有生命危險；
    被告甲○○、乙○○又與陳寶龍共同居住在桃園縣桃園市○
    ○○街222之3號 4樓，是被告甲○○、乙○○仍有帶被害人
    陳寶龍就醫之扶助義務，惟被告甲○○、乙○○未將陳寶龍
    送醫，即相偕逕予離去，顯有遺棄被害人陳寶龍之犯意聯絡
    。
  2.本件被告乙○○離開上址後，固曾分別於97年3月9日凌晨撥
    打電話予友人丙○○及同日上午10時40分許撥打電話予友人
    丁○○，並委請其等前往上址查看，固據證人丙○○、丁○
    ○於原審審理時證述屬實，惟查被告乙○○於檢察官訊問時
    即供稱：伊回房間整理衣物，後來伊出來時，被害人陳寶龍
    倒在地上好像心肌梗塞，身體在抽動等語（見台灣桃園地方
    法院檢察署97年度偵字第6966號偵查卷第28、29頁），則被
    告乙○○偕同被告甲○○離開上址時，顯已認知被害人陳寶
    龍可能因遭被告甲○○毆打致心臟病發作，而心臟病發作若
    不立即就醫急救，可能造成生命危險，衡諸一般人生活經驗
    均可知悉，況被告乙○○離去上址時，被害人陳寶龍已倒在
    地上並且抽慉，顯見症狀非輕，另參諸被告乙○○離去上址
    後猶撥打電話予友人，並請友人前往查看，亦堪認被告乙○
    ○確已認被害人陳寶龍若未就醫有生命危險，是被告乙○○
    已認知被害人陳寶龍可能因遭被告甲○○毆打致心臟病發作
    ，而心臟病發作若不立即就醫急救，可能造成生命危險，竟
    仍不為任何救助即與被告甲○○離去，自難謂無遺棄之故意
    ，縱其事後委請友人前往查看，亦無解無其應負遺棄之責，
    是被告乙○○上開所辯，顯非可採。
（三）被害人陳寶龍死亡結果與傷害、遺棄之相當因果關係：
  1.按刑法第277條第2項之傷害致人於死罪及第294條第2項之遺
    棄致人於死罪，均以行為人之傷害行為或遺棄行為是否與被
    害人之死亡結果有相當因果關係為斷。傷害行為後，因果關
    係進行中，如因其後之遺棄行為獨立發生死亡之結果者，前
    之傷害行為與死亡結果，其因果關係固已中斷；倘若被害人
    之傷勢嚴重，縱及時醫治，仍無法救活者，雖有遺棄行為，
    被害人之死亡仍即與遺棄行為無相當因果關係可言，自難成
    立遺棄致人於死罪（最高法院94年度台上字第 823號判決意
    旨參照）。本件被害人陳寶龍之死亡究竟係與甲○○之傷害
    行為或與乙○○共同遺棄行為具有因果關係，應先予審認，
    合先敘明。
  2.鑑定人即本件實施解剖之法醫研究所法醫饒宇東於原審審理
    時證稱：本件被害人陳寶龍當時若送醫不能保證一定可以救
    回來，被害人陳寶龍本身心臟病嚴重，加上所受外傷有可能
    造成當場死亡的結果，但是不必然等語（見原審97年 9月11
    日審判筆錄第 3頁）。則本件被害人陳寶龍之傷勢嚴重縱及
    時醫治，既未必仍可救活者，則本件被告甲○○、乙○○雖
    有遺棄行為，然既無證據證明被害人陳寶龍之死亡與被告甲
    ○○、乙○○之遺棄行為確有相當因果關係，依「罪證有疑
    ，利歸被告」之證據法則，自難認被告甲○○、乙○○二人
    成立遺棄致人於死罪。
（四）綜上，本件事證明確，被告甲○○、乙○○上開犯行堪予
      認定，應依法論科。
二、論罪：
    本件被告甲○○毆打陳寶龍，致陳寶龍心臟功能受損併心肌
    供血不足，導致心臟衰竭死亡，核甲○○所為，係犯刑法第
    277條第2項前段之傷害致人於死罪。被告甲○○、乙○○與
    被害人陳寶龍係共同居住桃園縣桃園市○○○街222之3 號4
    樓，具有家庭暴力防治法第3條第2款之家庭成員關係，被告
    甲○○對被害人陳寶龍實施家庭暴力行為，亦屬同法第 2條
    第 2款之家庭暴力罪。又被告乙○○、甲○○見陳寶龍已因
    甲○○之傷害行為而心臟病發作，為無自救力之人，仍不為
    救助即逕離去，核乙○○、甲○○所為，均係犯刑法第 294
    條第 1項之遺棄罪。被告甲○○、乙○○就所犯遺棄罪，有
    犯意聯絡、行為分擔，均為共同正犯。被告甲○○所犯上開
    2 罪，犯意各別、罪名不同，應分論併罰。又公訴意旨雖認
    被告甲○○所犯係刑法第277條第1 項之傷害罪及同法第271
    條第1項之殺人罪、被告廖美蓮係涉犯刑法第271條第1 項之
    殺人罪嫌；惟查，被告甲○○主觀上無殺人之故意，而被害
    人陳寶龍乃因遭受甲○○毆打造成心臟功能受損併心肌供血
    不足，導致心臟衰竭死亡，被告甲○○應負傷害致人於死罪
    責；又被告甲○○、乙○○另有遺棄犯行，理由已如前述，
    與刑法第271 條殺人罪之構成要件並不相符，公訴意旨容有
    未洽，惟因起訴之基本社會事實相同，本院仍得審理，並依
    法變更起訴法條，就被告甲○○部分變更起訴法條為刑法第
    277條第2項前段之傷害致人於死罪及刑法第294條第1項之遺
    棄罪，就被告乙○○部分變更起訴法條為刑法294條第1項之
    遺棄罪，另被告甲○○持以毆打被害人之鍋鏟、鐵管，並非
    被告甲○○所有，爰不宣告沒收，附此敘明。
三、駁回上訴之理由：
    原審認被告甲○○因傷害致死及遺棄犯行、被告乙○○遺棄
    犯行，均罪證明確，適用刑法第28條、第277條第2項前段、
    第294條第1項、第41條第1項前段、第51條第5款，並審酌被
    告甲○○毆打被害人之犯罪動機、手段，並使被害人傷重死
    亡，而被告甲○○、乙○○見被害人心臟病發作而不為救助
    ，逕予離去之犯罪動機、手段，並考量被告 2人之素行、犯
    後態度等一切情狀，就被告甲○○傷害致死及遺棄犯行，各
    量處有期徒刑7年2月及10月，並定應執行刑有期徒刑 7年10
    月，就被告乙○○遺棄犯行，量處有期徒刑 6月，並諭知易
    科罰金之折算標準。經核認事用法，均無違誤，量刑亦甚妥
    適。檢察官以本件被害人陳寶龍因遭被告甲○○毆打致心臟
    病發作而有生命危險，被告二人居於保證人地位，仍無視陳
    寶龍之身體狀況及存亡與否，共同任意將已傷重之被害人留
    於上址而相偕逕予離去，就此被告二人顯有共同殺害陳寶龍
    之未必故意，且原審量刑過輕為由上訴，請求撤銷改判；惟
    查，本件如前所述，被害人陳寶龍遭甲○○毆打傷勢嚴重，
    縱及時送醫，未必可救活，被告甲○○、乙○○雖有遺棄行
    為，然並無積極證據證明被害人陳寶龍之死亡與被告甲○○
    、乙○○之遺棄行為確有相當因果關係；既無因果關係存在
    ，被告甲○○、乙○○之遺棄行為即不可能構成殺人罪；另
    按刑之量定，係實體法上賦予法院得自由裁量之事項，倘其
    未逾越法律所規定之範圍，又未明顯違背正義，即不得任意
    指摘為違法。本件原審已斟酌被告甲○○毆打被害人之犯罪
    動機、手段，被告甲○○、乙○○見被害人心臟病發作而不
    為救助，逕予離去之犯罪等等情，其裁量尚不違比例原則，
    原審之量刑，經核並未逾越法律所規定之範圍，又無明顯違
    背正義，檢察官執前詞指摘原判決不當，並無理由，應予駁
    回。
據上論斷，應依刑事訴訟法第368條，判決如主文。
本案經檢察官張熙懷到庭執行職務。
中    華    民    國    98    年    6     月    2     日
                  刑事第十四庭審判長法  官  陳志洋
                                    法  官  謝靜慧
                                    法  官  梁耀鑌
以上正本證明與原本無異。
如不服本判決，應於收受送達後十日內向本院提出上訴書狀，其
未敘述上訴之理由者並得於提起上訴後十日內向本院補提理由書
（均須按他造當事人之人數附繕本）。
                                    書記官  莊淑茹
中    華    民    國    98    年    6     月    4     日
論罪法條：
中華民國刑法第277條（普通傷害罪）
傷害人之身體或健康者，處3年以下有期徒刑、拘役或1千元以下
罰金。
犯前項之罪因而致人於死者，處無期徒刑或 7年以上有期徒刑；
致重傷者，處3年以上10年以下有期徒刑。
中華民國刑法第294 條（違背義務之遺棄罪）
對於無自救力之人，依法令或契約應扶助、養育或保護而遺棄之
，或不為其生存所必要之扶助、養育或保護者，處6 月以上、5
年以下有期徒刑。


司法院資訊處製作；財團法人民間司法改革基金會備份。
